臺灣臺南地方法院刑事判決　　　　　　　 96年度易字第859號
聲　請　人　臺灣臺南地方法院檢察署檢察官陳瑞堯
被　　　告　丁○○
上列被告因重利案件，經檢察官聲請簡易判決處刑（95年度偵字
第11771號），本院認為不宜，改依通常程序審理，判決如下：
    主  文
丁○○無罪。
    理  由
一、聲請簡易判決處刑意旨略以：被告丁○○基於重利之概括犯
    意，先於民國九十四年四月二十二日，在臺南市某處，乘人
    急迫，貸與經營計程車車行急需週轉金以及繳納到期稅金等
    之丙○○新臺幣（下同）三十萬元，約定利息每月五分即一
    萬五千元，丙○○則分期償還本息，至九十五年二月間，俟
    分期償還該款後，始於九十五年三月間，將原信託登記在丁○○名下之小客車（車牌號碼為５７６６－ＪＦ號）辦理過
    戶至其姪子名下。復於九十五年四月五日，乘人急迫，在臺
    南市○○路與崇德路的路邊，借與甲○○六萬元，約定甲○○須開立發票日九十五年五月五日、同年六月五日、同年七
    月五日、同年八月五日之本票各一張，金額前三張為二萬元
    、最後一張為一萬元計七萬元以返還本息（月息逾四分），
    嗣甲○○繳完前三期計六萬元本息後，適為警於九十五年七
    月十二日持搜索票查獲，扣得甲○○之本票一張、遠東國際
    商業銀行九十四年月曆（四月二十二日記載黑龍３０／１５
    ０００）、郭綜合醫院九十五年月曆（二月十二日記載黑龍
    １０萬到）各一份。
二、按犯罪事實應依證據認定之，無證據不得認定犯罪事實；不
    能證明被告犯罪者，應諭知無罪之判決，刑事訴訟法第一百
    五十四條第二項、第三百零一條第一項分別定有明文。而為
    貫徹無罪推定原則，檢察官對於被告之犯罪事實，應負實質
    舉證責任。檢察官舉證責任之內涵，除應盡提出證據之形式
    舉證責任外，尚應指出其證明之方法，用以說服法院，使法
    官確信被告犯罪構成事實之存在。此指出其證明之方法，應
    包括指出調查之途徑，與待證事實之關聯及證據之證明力等
    事項（最高法院九十一年四月三十日九十一年度第四次刑事
    庭會議決議要旨一參照）。
三、起訴意旨主張被告丁○○涉有重利犯行，係以被告丁○○之
    自白、證人丙○○及甲○○之證述、搜索扣押所得物品等證
    據資料，作為主要論據。訊據被告丁○○否認有重利犯行，
    辯稱：「丙○○要將其登記在我名下的汽車典當給當舖貸款
    ，需要我簽名，由於我不想與當鋪有接觸，便向丙○○表示
    我可以借款給他，他向別人借錢要多少利息，我就算他多少
    利息，由於丙○○要借三十萬，向當舖借要一個月五分的利
    息，我便以相同方式借給丙○○，丙○○則用了四個月將三
    十萬還完，但全部也只拿了一個月一萬五千元的利息。甲○○的經濟狀況不是很好，陸陸續續有向我借過一、二千元，
    最後一次甲○○一次向我借六萬元，並表示他先前借的小錢
    都沒有還我，這次借六萬元順便要還我先前借的約七、八千
    元，所以就開了七萬元的本票，但我告訴甲○○這一萬元可
    以不用還我，甲○○也只還我六萬元，這也是甲○○主動提
    議的，我也有向甲○○說只要還我六萬元就好。」等語（見
    本院簡字卷第七至九頁），並提出車籍資料一份為證（見本
    院簡字卷第十一頁）。
四、經查：
  (一)證人甲○○部分：
    1.證人甲○○於本院審理時證稱：「我向丁○○借六萬元之
      前有借過四、五次，是在九十四年左右，每次大約是以一
      至三千元的方式借貸，一共欠了約八千元沒還，借的小錢
      也都沒有算利息。這次借六萬元的時候，丁○○本來不太
      想借我，因我之前欠的錢也沒有還，我覺得不好意思，所
      以就向丁○○說連同之前的借款一次處理完，我順勢將先
      前所欠約八千元的借款一次算清，所以就開了票面金額為
      三張二萬元、一張一萬元共四張本票七萬元給丁○○，也
      因為這樣才有約二千元的差距，丁○○沒有主動向我要過
      利息，我後來一個月還二萬，還了三次，之後那一萬元沒
      有還。我當時也有向警察說先前有借錢這件事，至於利息
      部分也是警察自己算了之後告訴我的。」等語（見本院卷
      第十二至二十頁）。
    2.證人甲○○上開證詞除與被告丁○○所為抗辯內容相符外
      ，經本院勘驗九十五年八月十五日證人甲○○於檢察官面
      前所為陳述，證人甲○○確實有向檢察官陳述「欠款約六
      萬六至七千元，主動向丁○○要求開立七萬元本票借款」
      一事，共計三次（見本院卷第四二頁勘驗筆錄附件），可
      認證人甲○○歷次陳述均有提及其與被告丁○○實際借貸
      過程。而上開偵查筆錄僅記載證人甲○○表示「我只有借
      過一次而已，我以前有向他借零錢」，而證人甲○○之警
      詢筆錄並無錄音可供佐證（見警卷第四至六頁，偵查卷第
      八至九頁），因證人甲○○於偵查中向檢察官所為之陳述
      ，筆錄記載缺乏上開勘驗內容文字，顯有不可信之情況；
      另證人甲○○於司法警察調查中所為之陳述固與審判中不
      符，但不能證明其先前警詢陳述具有較可信之特別情況，
      依據刑事訴訟法第一百五十九條之一第二項、之二等規定
      ，本院認定無證據能力。
    3.本件既為甲○○證人主動向被告丁○○請求以上開方式借
      款，即非被告丁○○「乘」證人甲○○急迫、輕率或無經
      驗貸以金錢，而借貸利息雙方並未具體約定期間，其利率
      計算即無從特定，以借款約六萬六至八千元而開立七萬元
      本票計算，利息不過百分之三到六之間，不能認為該利息
      乃與原本顯不相當之重利，本院認為被告丁○○貸以證人
      甲○○金錢部分，不構成重利犯行。
  (二)證人丙○○部分：
    1.證人丙○○於本院審理時證稱：「我在作中古車買賣，也
      從事過當鋪業及計程車業，與丁○○是十幾年的朋友，也
      曾向丁○○借過幾次錢。車號５７６６－ＪＦ賓士車是我
      向丁○○的姊夫買的，因為我信用破產，所以登記在丁○○名下。我那時缺錢要拿車子向同行借款三十萬，因為車
      子登記在丁○○名下，要丁○○簽名配合，但丁○○不願
      意，便向我說可以找別人借錢給我。後來丁○○借我三十
      萬，並問我利息要怎麼算，我說當舖的八分利息是原車使
      用，如果車子有扣下來只能算五分，用一個月計算，因為
      當舖算我一萬五千元的利息，我便用當鋪業的行情，也用
      一萬五千元算給丁○○利息。我借了三十萬元去繳稅金以
      及作為當時二部二手車買賣的周轉金，記得大概賺了有六
      萬元。一個月後，我便去丁○○處將車子取回，順便還丁○○約二十幾萬，我向丁○○借錢時並沒有開立本票，是
      去取車後過幾天，我們二人談到還有八到十萬元沒還，丁○○說要不要開一萬一萬的本票，我說不用，就補了一張
      十萬元的本票給丁○○，由於我很信任丁○○，錢全部還
      完後，也沒有把本票拿回來。這整個借貸時間應該是在約
      在九十五年一到三月農曆過年前後的事。」等語（見本院
      卷第二九至三六頁），並有證人丙○○九十五年三月六日
      所開立之十萬元本票一張可證（見警卷第三八頁）。
    2.證人丙○○上開證述亦與被告丁○○所為證詞大致吻合，
      但與起訴意旨所指「丁○○於九十四年四月二十二日，借
      與丙○○三十萬元作週轉金及繳納到期稅金，約定利息每
      月五分即一萬五千元，丙○○直至九十五年二月間始分期
      償還完畢，乃於九十五年三月間，將原信託登記在丁○○
      名下之賓士車辦理過戶至其姪子名下」之起訴內容完全不
      合。就此：(1)本院審閱搜索所得扣押物品，有關丙○○「
      黑龍」部分共有以下記載：「九十四年四月二十二日黑龍
      ３０／１５０００、五月二十七日黑龍２５到日２０００
      ００、六月二十七日黑龍２５到日２萬、七月二十七日黑
      龍２５到日、七月三十一日黑龍票到、八月一日黑龍票到
      、八月二十七日黑龍２５到、九月二十七日黑龍２５到、
      十二月十一日黑龍到票、十二月二十六日黑龍到日」、「
      九十五年一月十日黑龍２, ５００、一月十日黑龍２, ５
      ００、一月十二日黑龍十萬到日、一月二十七日黑龍十萬
      到２, ５００、二月十二日黑龍十萬到、九十五年二月十
      六日黑龍（客）南企大同１０萬（回）、二月二十七日黑
      龍十萬到、四月十二日下午中華東路二段六八號丙○○」
      （見警卷第五九、九十至一○二頁），由上開證據資料顯
      示證人丙○○與被告丁○○間之金錢借貸往來十分頻繁、
      借貸不只一筆、利息計算亦不一致，由上開證據尚不能推
      論「九十四年四月二十二日借款三十萬元，利息一萬五千
      元，於九十五年二月間還畢」為真實。(2)再者，起訴意旨
      主張「九十五年三月間丙○○將原信託登記在丁○○名下
      之賓士車辦理過戶至其姪子名下」，但據被告丁○○於九
      十六年六月一日提出之交通部公路總局嘉義區監理所臺南
      監理站有關系爭賓士車車牌之車主歷史查詢資料（見本院
      簡字卷第十一頁），該車於九十五年三月間並無過戶記錄
      。(3)又證人丙○○歷次於警詢及偵查中亦有以下不同陳述
      ：「我向丁○○借款次數很多，利息是以二分到三分不等
      計算，借款十萬元要扣利息三分三千元，實領九萬七千元
      ，我不知道年利率是多少」（見偵查卷第十四至十五頁，
      該陳述與前開「黑龍十萬到２５００」不合）、「我去年
      九十四年及今年都有向丁○○借錢，（利息）有時候零頭
      不算，有時候票期比較長利息就比較多」（見偵查卷第二
      七頁）。
    3.綜合上開證據資料，證人丙○○於九十四年起曾向被告丁○○借貸多次，並曾經以票貼方式為之，佐以扣案被告丁○○上開桌曆影本，證人丙○○與被告丁○○有多次不同
      額度之借貸情形，確實可信。而依據上開桌曆記載，確實
      有不同金額、票款及利息計算之借貸記載，尚不能將上開
      記載簡化為借款三十萬元而每月利息一萬五千元。本院認
      為起訴事實所提出之證據方法，尚不足以說服法院確有「
      被告丁○○自九十四年四月二十二日借款證人丙○○三十
      萬元，每月利息一萬五千元，於九十五年二月間還畢」之
      事實存在。再以證人丙○○所陳述其借貸之具體情形，亦
      不能積極判定證人丙○○有所謂急迫、輕率或無經驗之情
      形，且上開利息有多種記載，年利率如何亦無從予以特定
      。
五、綜上所述，本件被告丁○○並未收取證人甲○○重利一節，
    確實有據；而被告丁○○與證人丙○○之借款往來極為頻繁
    複雜，且每項消費借貸乃獨立不同之契約，自不能遽予簡化
    為借款起始日為九十四年四月二十二日，借款當事人為被告
    丁○○及證人丙○○，本金為三十萬元，利息每月為一萬五
    千元，於九十五年二月間清償完畢等情。此外，復查無其他
    積極證據足證被告丁○○有起訴意旨所指犯行，揆諸前開說
    明，被告丁○○被訴重利罪嫌，即屬不能證明，自應諭知被
    告丁○○無罪之判決。
據上論斷，應依刑事訴訟法第三百零一條第一項，判決如主文。
本案經公訴檢察官乙○○到庭執行職務。
中　　華　　民　　國　　96　　年　　8 　　月　　15　　日
　　　　　　　　　刑事第八庭    法　官　李東柏
以上正本證明與原本無異
如不服本判決應於收受本判後10日內向本院提出上訴書狀，並應
敘述具體理由。如未敘述上訴理由者，應於上訴期間屆滿後20日
內向本院補提理由書狀（均須按他造當事人之人數附繕本）「切
勿逕送上級法院」。
  　　　　　　　　　　　　　　　書記官　簡湘雲
中　　華　　民　　國　　96　　年　　8　　 月　　15　  日
